臺北高等行政法院判決　　　　　　　　　　　　　　八十九年度訴字第三三六○號
　　　　　　　　　　　　　　　.
　原　　　告　甲○○○○○○○.
　訴訟代理人　乙○○
　輔　佐　人　陳智謙
　被　　　告　經濟部智慧財產局
　代　表　人　陳明邦（局長）
　訴訟代理人　丙○○
右當事人間因發明專利申請事件，原告不服經濟部中華民國八十九年十月二十日經（
八九）訴字第八九○八九○一六號訴願決定，提起行政訴訟，本院判決如左：
　　　主  文
原告之訴駁回。
訴訟費用由原告負擔。
　　　事  實
一事實概要：緣原告於民國（下同）八十四年四月一日以「鐵電性液晶顯示器之溫度
  補償」向被告（原經濟部中央標準局）申請發明專利，經被告編為第000000
  00號予以審查，以（八六）台專（捌）○一○四六字第一三七一八五號審定書不
  予專利（下稱系爭案，如附圖甲所示）。原告不服，申請再審查，案經被告於八十
  九年六月二十三日以（八九）智專三（四）○一○二九字第○八九八七○○一○四
  五號專利再審查審定書為仍應不予專利之處分。原告不服，提起訴願，遭決定駁回
  ，遂向本院提起行政訴訟。
二訴之聲明：
　(一)原告聲明：
    1.訴願決定及原處分均撤銷。
    2.請命被告准予原告系爭案發明專利之申請。
　(二)被告聲明：如主文所示。
三兩造之爭點：
　原告主張系爭案不僅係關於一種顯示器中溫度改變的補償方法且係使顯示器定址速
  度最快，所揭示之技術與引證案不同，被告卻僅針對液晶溫度變化上之補償方式而
  指摘系爭案內容為習用技術、知識所顯而易知且易於完成者，難謂為高度技術思想
  之創作，完全不察系爭案就液晶顯示器中像素正確切換所揭示之高度技術思想，而
  為不予專利之處分，顯有違誤，是否可採？
　(一)原告主張之理由：
    1.查系爭案係有關一種對多路定址之鐵電性液晶顯示器之溫度補償的方法，雖然
      系爭案係如本項技術中所熟知地利用閃控及資料波形來定址顯示器，但系爭案
      可依測量液晶材料之溫度及變化閃控脈波之長度來補償溫度之改變而仍維持施
      加閃控之相同週期則為系爭案首創。固然，利用閃控及資料脈波來多路定址顯
      示器係熟知的一般方法，亦即，列及行電極之兩組電極係形成於顯示器中，而
      該等列與行電極的交叉點則形成一陣列之像素，但當閃控脈施加於該等列電極
      之一時，資料脈波會同時施加於每一行電極，因此，在欲定址之相關行電極與
      列電極之間的交叉點會形成複合波形。此複合波形足可根據所使用之定址設計
      方式來切換液晶材料至一特定狀態，所以當相同的閃控波形施加於各電極時，
      資料電極將確定是否開關該像素，而當資料波形施加於所有行電極時，會有電
      壓施加於以閃控脈波所定址之其他列之一的像素。然而所施加在其他列上之行
      電極資料波形卻不足以造成開關而不會影響到該其他列上之像素，在已定址一
      列之後，閃控脈波會接著施加於不同之列電極而用於該列之適用的資料信號則
      會施加於所有的行電極，其中施加閃控脈波於將定址之一列到將定址之下一列
      之間的時間通常稱為列定址時間。因此，從上文中可清楚地理解到資料波形及
      閃控波形之正確同步對於此形式之定址的重要性，且將企望的是定址一列之閃
      控能延伸至用於定址下一列之週期內，亦即，延伸至下一個列定址時間。但此
      將存在問題，因為用於與該列交叉之一行上之像素的資料波形可能與用於下一
      列上像素之資料波形相異，若仍有閃控施加於第一列時，則仍將有複合波形形
      成於該第一列之上而造成不必要的切換。惟，系爭案發明所實現的是，可使閃
      控脈波脈波延伸進入下一列之列定址時間之內而不會造成不必要的切換，因此
      系爭案發明所達成之延伸該閃控脈波之事實不但可改善液晶材料之切換特性且
      可使此延伸進入於將定址之下一列的列定址時間之內。
    2.至於日本特開平六─四三四三○號專利案（下稱引證案，如附圖乙所示）所揭
      示的則係一種定址矩陣顯示器的方法，其中施加於一組電極之脈波可響應於所
      測量的溫度而延遲以改善性能。事實上，就此觀點而言，似乎揭示於該引證案
      中之方法具有類似於系爭案發明之觀點。然而，若注意到該引證案中所使用之
      信號，可以藉參閱該引證案第２圖理解到各信號係由驅動信號及Ｍ信號所構成
      ，而該兩信號則組成施加於液晶顯示器裝置之SEG或COM信號，其中該引證案所
      揭示的是延遲Ｍ信號的角度以用於該兩信號（SEG"或 COM信號），但所延遲的
      信號並不能延伸至將定址之另一電極的列定址時間之內而僅改變Ｍ信號之時序
      。
    3.此外，在訴願決定書中復指摘：在引證案中雖然並未揭示使定址一電極之波形
      延伸進入用於定址第二電極之時間內，但該技術所揭示的思想均相同於系爭案
      之「依液晶溫度之變化而改變閃控波形來達到施加於像素上之電壓及時間之最
      佳值」，一節。然而，如前所述，使施加於一電極之信號延伸至定址另一電極
      之時間內會造成問題，在該引證案中所描述的方法係重設有像素於一種情況，
      例如在重設週期中為「黑色」，然後選擇性地選取需轉變為「白色」之像素。
      惟原告認為形成於該像素處之有效驅動脈波必須足以切換其中需要「白色」像
      素之液晶材料，可是其中要求有效值之「黑色」像素卻必須不能造成切換，此
      處，若想像其中第一像素需維持黑色而下一像素需切換為白色時，在第一列定
      址時間中，信號係施加於相關之列而不足以造成切換之適當資料信號則施加於
      行，但在第二列定址時間中，信號係施加於下一列而不同的資料信號卻施加於
      相同之行，因此所產生之波形必須造成切換，然該閃控卻施加於第一列而可能
      造成由第一列及第一行所形成之像素切換成白色。事實上，系爭案發明專利已
      體會此實際並非問題而不管是否延伸閃控信號均可獲得正確的切換。
    4.綜上所述，系爭案不僅有關一種顯示器中溫度改變的補償方法而且係使顯示器
      定址速度最快。然被告僅針對液晶溫度變化上之補償方式而指摘系爭案內容為
      習用技術、知識所顯而易知且易於完成者，完全不察系爭案就液晶顯示器中像
      素正確切換所揭示之高度技術思想，顯然於適用法規之際，輕忽擅斷，致有嚴
      重錯誤，訴願機關未予糾正遽予維持，均屬違法，請鈞院鑒核，撤銷訴願決定
      以及原處分，並命被告准予原告系爭案發明專利之申請，以維原告權益。
  (二)被告主張之理由：
    1.引證案日本特開平六─四三四三○號專利中已明確敘述，施加到像素上之最佳
      「電壓」及「時間」值，會因溫度之改變而改變，為解決此問題，可依液晶溫
      度之變化而改變「掃描電極」或「信號電極」之至少一個，以達到施加於「像
      素」上之「電壓」及「時間」之最佳值，此即為施加於像素上「合成波形」之
      最佳化。
　　2.原告雖訴稱：為補償溫度之改變所導致之影響，可變化閃控脈波之長度，然此
      項改變亦即改變了施加於「像素」上之「合成波形」，以達到施加於像素上之
      「電壓」及「時間」之最佳化。
    3.原告雖訴稱：將定址電極之波形延伸進入用於定址第二電極之時間內，然此項
      操作之最終目的仍為改變旋加於像素上之「合成波形」，亦即同樣是為得到施
      加於像素上之最佳「電壓」及「時間」值；所述技術思想與引證案完全相同。
    4.綜上所述，原告所述內容為由習用技術、知識所顯而易知且易於完成者。
　　　理  由
一按凡利用自然法則之技術思想之高度創作，而可供產業上利用者，固得依專利法（
  八十三年一月二十一日修正公布）第十九條暨第二十條第一項之規定申請取得發明
  專利。惟如發明係運用申請前既有之技術或知識，而為熟習該項技術者所能輕易完
  成時，仍不得依法申請取得發明專利，復為同法第二十條第二項所明定。
二本件原告於八十四年四月一日以系爭案向被告申請發明專利，經被告編為第000
  00000號予以審查，不予專利。原告不服，申請再審查，被告為仍應不予專利
  之處分，原告猶表不服，提起訴願，又遭決定駁回，復起訴主張系爭案不僅係關於
  一種顯示器中溫度改變的補償方法且係使顯示器定址速度最快，所揭示之技術與引
  證案不同，被告卻僅針對液晶溫度變化上之補償方式而指摘系爭案內容為習用技術
  、知識所顯而易知且易於完成者，難謂為高度技術思想之創作，完全不察系爭案就
  液晶顯示器中像素正確切換所揭示之高度技術思想，而為不予專利之處分，顯有違
  誤，詳如其事實欄所載理由等語。查原告系爭「鐵電性液晶顯示器之溫度補償」發
  明專利申請案，其技術特徵為：感測液晶溫度並改變閃控脈波之時間長度，以進行
  液晶顯示操控。而引證案「平面型顯示裝置用矩陣驅動方法」日本特開平六─四三
　四三○號專利案中所述由溫度之偵測而使掃描電極或信號電極中之一行較長時間之
　印加，以提升顯示品質，雖然由於使用液晶不同，液晶顯示板之操控電壓等物性值
　亦不同，所施加於掃描電極及信號電極上之「波形」隨之亦異，應屬合理（參見行
　政訴訟答辯意見稿），然系爭案技術思想與引證案相同，引證案專利已明確述，
  施加到像素」上最佳「電壓」及「時間」值，會因液晶溫度之改變而改變，為解決
  此問題，可依液晶溫度之變化而改變「掃描電極」或「電號電極」之至少一個，以
  達到施加於「像素」上之「電壓」及「時間」之最佳值，此即為施加於像素上之「
  合成波形」。如系爭案圖22、圖23所示，系爭案延長閃控波形時，亦即改變了施加
  於像素上之「合成波形」；是系爭案依液晶溫度之變化而改變「閃控波形」，以達
  到施加於「像素」上之「電壓」及「時間」之最佳值，所述技術思想與引證案完全
  相同，系爭案雖強調是為改變閃控波形之時間長度，然其目的仍是為改變施加於「
  像素」上之「合成波形」，以達到施加於「像素」上之「電壓」及「時間」之最佳
  值。故系爭案所述內容為由習用技術、知識所顯而易知且易於完成者，難謂為高度
  技術思想之創作，不具新穎性，不符首揭專利法第十九條及第二十條第二項之規定
  ，先後由不同之委員審查，被告之審查及再審查，均不予專利，自無不合。
三綜上說明，本件被告對原告系爭發明專利申請案，經審查及再審查，均審定不予專
  利處分，核無違誤，訴願決定予以維持，亦無不合，原告起訴各節，均不足採，應
  予駁回。其撤銷訴訟，既經駁回，則原告並請求命被告准予其系爭案發明專利之申
  請，亦不應准許，應併駁回。
四據上論結，本件原告之訴為無理由，依行政訴訟法第九十八條第三項前段，判決如
  主文。
中　　華　　民　　國　　　九十一　　年　　　二　　　　月　　二十七　　　日
                 　　　　   臺 北 高 等 行 政 法 院  第 二 庭
                             　　　　      審 判 長  法    官  王立杰
                                           　　　    法    官  陳雅香
                                                     法    官  黃本仁
右為正本係照原本作成。
如不服本判決，應於送達後二十日內，向本院提出上訴狀並表明上訴理由，如於本判
決宣示後送達前提起上訴者，應於判決送達後二十日內補提上訴理由書（須按他造人
數附繕本）。
中　　華　　民　　國　　　九十一　　年　　　二　　　　月　　二十七　　　日
       　　　　　　　　　　　　　　　　　　　　　　　書 記 官　姚國華
